臺灣屏東地方法院刑事判決
110年度訴字第590號
公  訴  人  臺灣屏東地方檢察署檢察官
被      告  林美雪


選任辯護人  江順雄律師
上列被告因偽造文書案件，經檢察官提起公訴（110年度偵字第8
099號），本院判決如下：
    主  文
林美雪無罪。
    理  由
一、公訴意旨略以：被告林美雪之父林清課於民國107年6月23日
    死亡，被告基於偽造文書之犯意，於107年6月27日至屏東市
    農會，在取款憑條上盜蓋林清課之印章，表彰林清課仍在世
    之假象，持之向農會櫃員行使，因而取得林清課帳號000000
    0-00-0000000號帳戶（下稱農會帳戶）內之遺產新臺幣（下
    同）37,000元，足以生損害於屏東市農會對於帳戶管理之正
    確性及告訴人林美賢等其他繼承人之繼承權。因認被告涉犯
    刑法第216條、第210條之行使偽造私文書罪嫌等語。
二、按犯罪事實應依證據認定之，無證據不得認定犯罪事實；不
    能證明被告犯罪或其行為不罰者，應諭知無罪之判決，刑事
    訴訟法第154條第2項、第301條第1項分別定有明文。又按認
    定犯罪事實所憑之證據，雖不以直接證據為限，間接證據亦
    包括在內，然而無論直接證據或間接證據，其為訴訟上之證
    明，須於通常一般之人均不致有所懷疑，而得確信其為真實
    之程度者，始得據為有罪之認定，倘其證明尚未達到此一程
    度，而有合理之懷疑存在而無從使事實審法院得有罪之確信
    時，即應由法院諭知被告無罪之判決（最高法院76年台上字
    第4986號判例意旨參照）。
三、公訴意旨認被告涉犯上開罪嫌，無非係以證人即告訴人林美
    賢之指述、林清課戶籍資料、屏東市農會取款憑條照片為主
    要論據。訊據被告固坦承其於林清課死亡後仍持林清課之印
    章蓋用而領取林清課農會帳戶內之款項等情，惟堅詞否認有
    何行使偽造私文書犯行，辯稱：林清課的繼承人有我、林陳
    時、林美賢3人，我去領37,000元時，林陳時、林美賢知道
    我要去提領。禮儀公司說辦喪事要手尾錢、購買喪服等，林
    清課所有的帳戶只剩下那37,000元而已，我說就拿出來支付
    購買喪服的錢，剩下當成手尾錢。我真的有拿15,000元給林
    美賢，只是沒有寫收據所以沒有簽名。林陳時、林美賢叫我
    先付、先處理等語（本院卷第134至136頁）。辯護人則為被
    告辯稱：被告欠缺偽造文書故意。林美賢於法院審理中證稱
    喪葬費是由被告支付，且有談好這部分由父親的財產來支付
    ，所以被告提領37,000元是經過全體繼承人同意等語（本院
    卷第140頁）。
四、經查：
  ㈠林清課於107年6月23日死亡，繼承人有林清課之配偶林陳時
    、林清課之女林美賢及被告等3人，且被告有於107年6月27
    日，至屏東縣屏東市農會，蓋用林清課之印章於屏東市農會
    取款憑條而提領林清課農會帳戶內之37,000元等情，業據被
    告於本院審理中坦承在卷（本院卷第134頁），核與證人林
    美賢於偵查及本院審理中之證述互有相符（他1742卷第31至
    37頁；本院卷第106至124頁），並有林清課除戶謄本、屏東
    市農會取款憑條照片在卷可考（他1742卷第11、19頁），此
    部分事實固堪認定。
  ㈡按刑法第210條偽造私文書罪之成立，以無製作權而擅自製作
    為必要。所謂偽造係指無製作權而擅自製作而言，是製作人
    必有無製作權之認識，始克與擅自製作相當，否則行為人因
    欠缺偽造私文書之故意，即難以該罪相繩（最高法院110年
    度台上字第5819號判決意旨參照）。次按繼承因被繼承人死
    亡而開始；繼承人自繼承開始，除本法另有規定外，承受被
    繼承人財產上之一切權利、義務，民法第1147條、第1148條
    第1項前段分別定有明文，繼承人之一如未經被繼承人之全
    體繼承人同意，即偽以被繼承人名義製作取款憑條，提領被
    繼承人金融機構帳戶內之存款，自足以生損害於其餘繼承人
    及金融機構對存款帳戶管理之正確性（最高法院109年度台
    上字第5169號判決意旨參照）。
  ㈢查證人林美賢於本院審理中證稱：我爸爸就有錢，喪葬費先
    從爸爸那邊支付，不夠我們再分攤。我父親的喪葬費是被告
    去付的。我們有講說先從爸爸那邊出，不夠我們再出。農會
    帳戶裡面的款項當然是爸爸的錢。我們3人有說先從爸爸那
    邊支付喪葬費。我沒有爭執被告將該37,000元用以支付喪葬
    費等語明確（本院卷第108、118至119、124頁），被告亦於
    本院審理中供稱：父親的醫療跟喪葬費就是叫我先出、先付
    、先處理等語（本院卷第135至136頁），與證人林美賢前述
    證詞互有相符。衡諸被告與證人即告訴人林美賢之立場對立
    、相反，證人林美賢應無虛偽證述對被告有利事項之理，應
    認證人林美賢前揭證述內容屬實。準此，林清課之全體繼承
    人即被告、證人林美賢、林陳時等3人已曾討論溝通，約定
    由被告以林清課之遺產支付喪葬費，且林清課之喪葬費亦確
    係由被告處理等節，應堪認定。另證人林美賢對於被告確有
    將該37,000元用以支付喪葬費一情，亦無爭執。則林清課之
    全體繼承人既均同意或授權由被告以林清課之遺產支付喪葬
    費，能否謂被告蓋用林清課印章製作取款憑條提領林清課農
    會帳戶內遺產以支付喪葬費之行為，係在全體繼承人同意或
    授權範圍之外，即有可疑。且在全體繼承人均已同意或授權
    由被告以林清課之遺產支付喪葬費之前提下，被告主觀上是
    否認識其係無製作權而製作取款憑條，實亦存有合理之懷疑
    。
  ㈣證人林美賢雖於本院審理中證稱：我父親喪葬費要用租金付
    ，因為我爸只有租金。我們是說從租金裡面付爸爸的醫療還
    有喪葬費云云（本院卷第121至123頁），證述只限定以所謂
    「租金」支付林清課之喪葬費，然被告於本院審理中供稱：
    父親的醫療跟喪葬費就是叫我先出、先付、先處理等語（本
    院卷第135至136頁），並未供稱有限制僅能以「租金」支付
    喪葬費，且證人林美賢此部分證述，亦乏其他證據資料可佐
    。況證人林美賢於本院審理中證稱：爸爸有說他農會的錢都
    沒在領，已經有幾十萬了等語（本院卷第117頁），則依證
    人林美賢所述，其應於林清課生前即已得知林清課農會帳戶
    內尚有幾十萬元，此與其前開關於林清課只有租金一節之證
    述，前後顯有不一。且證人林美賢既已知悉林清課農會帳戶
    內尚有存款，應無特別排除以該存款支付喪葬費之理。蓋無
    論係「租金」、林清課農會帳戶中之存款，或林清課之其他
    遺產，究竟自何項遺產中支付喪葬費，對全體繼承人而言，
    區別實益甚微，應無刻意約定僅能夠以「租金」支付喪葬費
    之必要。故林清課之全體繼承人間，是否曾約明僅限以「租
    金」支付喪葬費，具有疑義，證人林美賢證稱僅限以「租金
    」支付之證詞，是否可信，即非無疑，尚難憑此為不利於被
    告之認定。
五、綜上所述，林清課之全體繼承人既均同意或授權由被告以林
    清課之遺產支付喪葬費，則能否謂被告蓋用林清課印章於取
    款憑條上而自林清課農會帳戶中提領款項支付喪葬費之舉，
    屬無製作權，容有疑義，且被告主觀上是否具無製作權之認
    識，而有行使偽造私文書之故意，亦存在合理之懷疑。本案
    依公訴人所提出之證據，尚不足以證明被告確有公訴意旨所
    指之行使偽造私文書犯行，自屬不能證明被告犯罪，應為其
    無罪之諭知。
據上論斷，應依刑事訴訟法第301條第1項前段，判決如主文。
本案經檢察官楊士逸提起公訴，檢察官王光傑到庭執行職務。
中　　華　　民　　國　　111 　年　　4 　　月　　21　　日
                  刑事第三庭　審判長法　官  鍾佩真　
                                    法  官  黃虹蓁
                                    法  官  楊子龍
以上正本證明與原本無異。
被告不得上訴。
檢察官如不服本判決應於收受判決後20日內向本院提出上訴書狀
，並應敘述具體理由；其未敘述上訴理由者，應於上訴期間屆滿
後20日內向本院補提理由書（均須按他造當事人之人數附繕本）
「切勿逕送上級法院」。　
中　　華　　民　　國　　111 　年　　4 　　月　　21　　日
                                    書記官  許珍滋